【裁判字號】    96,交易,49
【裁判日期】    970108
【裁判案由】    過失傷害
【裁判全文】
臺灣彰化地方法院刑事判決              96年度交易字第49號
公  訴  人  臺灣彰化地方法院檢察署檢察官
被      告  丙○○
輔  佐  人
即被告之子  丁○○
選任辯護人  謝錫深律師
上列被告因過失傷害案件，經檢察官提起公訴（95年度偵字第11
017號），本院判決如下：
    主  文
丙○○因過失傷害人，處有期徒刑月，如易科罰金，以銀元
佰元即新臺幣玖佰元折算壹日，減為有期徒刑壹月拾伍日，如易
科罰金，以銀元佰元即新臺幣玖佰元折算壹日。
    犯罪事實
一、丙○○於民國95年4 月21日下午5 時15分許，騎乘車牌號碼
    TPI-173 號輕型機車，沿彰化縣彰化市○○路○ 段148 巷，
    由西往東方向（起訴書誤載為由東往西）行駛，欲穿越橫向
    之金馬路，進入對面之金馬路3 段141 巷而返回位於金馬路
    3 段95巷31號9 樓住處，途經該148 巷（對面即為141 巷）
    與彰化縣彰化市○○路設有號誌之交岔路口時，本應注意汽
    車行駛至交岔路口，其行進、轉彎，應遵守燈光號誌之指示
    ，不得任意闖紅燈行駛，且汽車行駛時，駕駛人應隨時採取
    必要之安全措施，以避免發生碰撞之危險。而依當時情形為
    天候晴天、日間有自然光線、路面乾燥、無缺陷、無障礙物
    、視距良好，又無不能注意之情事，竟疏未注意，貿然闖越
    紅燈，駛入上開交岔路口，復未隨時採取必要之安全措施，
    以避免發生碰撞，適有甲○○（所涉過失傷害案件，業經本
    院以96年度交易字第27號判處有期徒刑2 月，現正上訴中）
    騎乘車牌號碼MQ7-701 號重型機車，沿彰化縣彰化市○○路
    由南往北方向行駛，途經前述交岔路口前，亦疏未注意車前
    狀況及隨時採取必要之安全措施、減速慢行小心通過，以致
    避煞不及，甲○○所騎乘之車牌號碼MQ7-701 號重型機車車
    頭因而猛力撞擊丙○○所騎乘之車牌號碼TPI-17 3號輕型機
    車右側車身，丙○○人車均左側倒地、頭部撞擊地面，甲○○則因機車衝力過大、遇阻遽然減速，造成車尾抬升翹起，
    而飛越機車向前跌落數公尺遠，身體左肩著地，機車右側倒
    地。二人均因而昏迷送醫急救，甲○○並因上開車禍碰撞而
    受有頭部外傷、頭皮挫傷、眩暈、背及軀幹挫傷、肩部挫傷
    等傷害。
二、案經甲○○訴由臺灣彰化地方法院檢察署檢察官偵查起訴。
    理  由
壹、證據能力：
    本案下列引用之供述及非供述證據，經本院依法踐行調查證
    據程序，公訴人及被告、輔佐人、辯護人均不爭執各該證據
    之證據能力，且亦查無依法應排除其證據能力之情形，是後
    述所引用證據之證據能力均無疑義，合先敘明。
貳、認定犯罪事實所憑之證據及理由：
一、訊據被告丙○○固坦承有在上揭時地發生車禍及告訴人甲○○受傷之事實，惟辯稱：伊沒有闖紅燈，也沒有超速，經過
    該路口時伊有減慢速度，伊的疏忽應該是在經過路口時沒有
    左右張望注意左右來車；伊認為係告訴人甲○○闖紅燈及超
    速造成本件車禍等語。
二、經查：
（一）上揭被告丙○○與告訴人甲○○發生車禍之事實，分據被
      告丙○○供陳在卷，及證人即告訴人甲○○於本院審理時
      結稱無誤，並有道路交通事故現場圖、道路交通事故調查
      報告表（一）、（二）、肇事車損及現場照片共31幀附卷
      可稽。
（二）又雙方當時之行車方向，依證人即告訴人甲○○於本院審
      理時證稱：當時渠係騎乘機車從中華西路往台中方向（即
      由南往北方向）行駛於金馬路上等語（見本院卷第43頁背
      面），觀諸前開卷附之道路交通事故現場圖中機車刮地痕
      與煞車痕長度及位置，可認定告訴人甲○○之行車方向確
      係沿金馬路由南往北方向行駛，核與告訴人上開證稱相符
      ，足以採信。至於被告丙○○當時行向，雖證人甲○○證
      稱：被告丙○○之機車係撞擊渠機車之右側云云（見本院
      卷第44頁背面），意指被告當時係由東往西方向行駛。惟
      被告丙○○堅稱：當時伊係下班回家，要回金馬路3 段95
      巷住處等語，被告之輔佐人即被告之子丁○○陳稱：伊父
      親下班路線向來都係從95巷對面之148巷直接橫越金馬路
      回家等語（見本院卷第108頁背面），茲將被告及輔佐人
      所陳比對上揭現場圖可知，被告及輔佐人乃意謂當時被告
      係由西往東方向行駛於告訴人機車之左側。則被告之行車
      方向究係告訴人所指之由東往西方向，或被告、輔佐人所
      陳之由西往東方向，得由下列幾點研判：(1)由卷附編號
      A01 之車禍現場原始照片（見臺灣彰化地方法院檢察署95
      年度他字第2032號卷第18頁上方）與前揭現場圖可見，被
      告丙○○所騎之車牌號碼TPI-173號輕型機車車頭朝「由
      西往東」方向，且該車倒臥位置在「西」，而告訴人甲○○所騎之車牌號碼MQ7-701號重型機車倒臥在「東」，設
      若被告丙○○騎車為「由東往西」衝撞告訴人機車右側，
      車牌號碼TPI-173號輕型機車倒地後，車頭應朝「由東往
      西」之方向，且機車應倒臥在「東」，車牌號碼MQ7-701
      號重型機車應倒臥在「西」，詎本案車禍結果恰為相反，
      可見被告丙○○行車方向為「由西往東」之可能性較大。
      (2)被告丙○○僅頭頸部受創（有被告之財團法人彰化基督
      教醫院診斷書1紙在卷為憑，見同上他字卷第43頁），無
      軀幹肢體挫傷、擦傷之情形，車禍發生人車倒地後仍保持
      跨坐機車姿勢（有上開編號A01之照片可查），再對照被
      告所騎乘之車牌號碼TPI-173號輕型機車車體上並未發現
      明顯磨擦地面之括擦痕（見同上他字卷第29頁下方起至32
      頁上方照片、及本院卷第49-51頁照片），顯示該車在車
      禍碰撞，並沒有發生車體旋轉改變車頭方向之情形。(3)車
      牌號碼TP I-173號輕型機車之前輪塑膠飾板，位於該車最
      前端，且材質厚度薄弱易脆，若係被告之車牌號碼TPI-17
      3號輕型機車衝撞告訴人之車牌號碼MQ7-701號重型機車右
      側，極可能造成該塑膠飾板之損壞，惟該車前輪飾板並無
      撞擊損壞痕跡，有上開照片可考（見同上他字卷第29頁下
      方、30頁之照片、本院卷第51頁上方照片），亦顯告訴人
      上開所陳有疑。(4)告訴人所騎乘之車牌號碼MQ7-701號重
      型機車有相當程度之車速，此情業據證人即告訴人甲○○
      於本院審理時證稱：渠當時是40-60公里，綠燈行駛中，
      渠是騎很快沒錯，但後來有減速；渠到達路口之前，路口
      已轉換成綠燈，渠就繼續騎等語（見本院卷第44頁背面及
      45頁）在卷可核，依據物理力學原理，撞擊該重型機車側
      面，並無法阻擋該車原本向前之衝力，因此該車倒地後會
      繼續向前滑行，核與本案二車肇事後倒地位置不符。綜據
      上述事證推論，被告丙○○「由東往西」之行車方向應予
      排除，此有彰化縣警察局96年11月27日彰警鑑字第096006
      8283號函所附該局交通事故勘察報告1份存卷可稽（見本
      院卷第58-61頁），是告訴人所指被告係由東往西方向行
      駛撞擊告訴人機車右側乙節顯有疑問，應以被告所陳係由
      西往東方向行駛為合理可採，起訴書載為被告丙○○係「
      由東往西」即有所誤，附此敘明。
（三）本院將本案肇事之2 輛機車送請上開彰化縣警察局鑑識課
      鑑識人員堪察結果，告訴人之車牌號碼MQ7-701 號重型機
      車主要損傷位於右側車體，但仔細觀察該車車頭部位，於
      車頭塑膠飾板最前端，可發現2 處明顯之擦撞痕，且左側
      車頭塑膠飾板也發現有裂開損壞之情形，有該勘察報告所
      附照片可證（見本院卷第59頁）。因此，該車不僅只有右
      側車身有碰撞損壞之現象，車頭前端與左側飾板同樣有毀
      損之狀況，是以右側車身明顯之損壞現象，不排除係因車
      禍碰撞後，該車呈右側車身倒地撞擊地面所造成。至於被
      告之車牌號碼TPI-173 號輕型機車損壞部位，主要位於車
      身右側之前輪至腳踏板之間，腳踏板連結車頭之塑膠飾板
      ，以及前輪擋泥板均有明顯破損現象，但前輪塑膠飾板（
      車輛最前端）則保持完整，未發現有破損之情況，同樣有
      上開勘察報告所附照片可查（見本院卷第59頁背面）。參
      照上開二車車損狀況、位置及二車車體構造等因素，本案
      二車撞擊點應係告訴人之車牌號碼MQ7-701 號重型機車車
      頭及被告之車牌號碼TPI-173 號輕型機車前輪至腳踏板之
      間，至於告訴人機車右側之損壞，應係撞擊後機車右側倒
      地所造成。
（四）考諸上開跡證及車損、車禍現場照片、現場圖等，本件車
      禍經過，應係被告丙○○騎乘車牌號碼TPI-17 3 號 輕型
      機車由西往東方向穿越金馬路路口時，為由南往北方向騎
      乘車牌號碼MQ7-701 號重型機車之告訴人甲○○煞車不及
      ，因而所騎重型機車車頭撞擊被告之輕型機車右側車身；
      告訴人之車牌號碼MQ7-70 1號重型機車因衝力過大，除猛
      力推撞被告機車右側面，造成被告丙○○人車均左側倒地
      、頭部撞擊地面外，因車牌號碼MQ7-701 號重型機車之撞
      擊點（即車頭）位於機車重心之下方，以致衝撞過程該重
      型機車受阻遽然減速，造成車尾抬升翹起，不僅使告訴人
      甲○○飛越機車向前跌落數公尺遠，身體左肩著地，該重
      型機車倒地亦與原來行車方向相反，此亦有上開彰化縣警
      察局交通事故勘察報告1 份在卷可佐（見本院卷第60頁背
      面-61頁）。
（五）本案車禍一發生，二車發出碰撞聲響後，金馬路之號誌為
      黃燈，巷子之號誌為紅燈乙節，業據現場目擊證人乙○○
      於本院審理時結稱綦詳（見本院卷第106 頁）。衡諸該證
      人證稱：因為當時我剛好要去接小朋友下課，我們住在該
      十字路口，車禍現場照片上的尊爵汽車美容就是我家。我
      聽到碰一聲，習慣性就看一下號誌，因為我們那邊常常發
      生車禍，所以我會有這個習慣，我當時在我家門口，金馬
      路在我前面是橫的，我抬頭看的時候，金馬路是黃燈，在
      我看過去對面巷子的路口是紅燈；我能夠確定對當時的燈
      號記憶無誤，因為當時這件車禍的撞擊力很大，所以我印
      象很深刻，雖說該處車禍大大小小幾乎每個禮拜都有，但
      這麼大聲的很少，撞擊的聲音很大，又因為報案後警察跟
      救護車都還沒到現場，而當時我正要騎車去載小朋友，所
      以我還騎到下一個紅綠燈去拜託警察，告訴警察說那邊發
      生車禍，請警察過去先指揮交通，所以我印象很深刻等語
      （見本院卷第106 頁）。茲查「尊爵美容」招牌確係在本
      案肇事路口旁，有車禍現場照片2 幀可核（見同上他字卷
      第21頁），故證人確有地緣關係，有當時在場目睹之可能
      ，且證人之出現係因本院自行依職權函請警員前往現場查
      訪有無人目擊車禍經過時，經警員查訪所得，有警局之查
      訪紀錄表可證，並非案發後被告或告訴人主動所找之證人
      ，復與被告、告訴人雙方均不相識（此為證人乙○○結證
      明確，見本院卷第105 頁背面），立場並無偏頗之虞，況
      證人曾因本件車禍特別前往下一個路口請託警員前去車禍
      現場指揮交通，則對證人而言，本事件即有其特殊性，證
      人得以記憶深刻即屬合理、當然，是證人所述確為其當日
      親見親聞之情節毋庸置疑，足以採信。
（六）依證人乙○○上開證述可知，車禍一發生後，被告行車方
      向之號誌燈為紅燈，告訴人行車方向之號誌燈則為黃燈。
      又本案車禍現場即金馬路與金馬路3 段141 巷（對面為14
      8 巷）交岔路口之時相、時制，其中金馬路綠燈162 秒後
      轉換為黃燈5 秒再轉換為紅燈2 秒，此時金馬路3 段141
      巷一直為紅燈共計169 秒，之後金馬路再繼續紅燈46 秒
      ，同時金馬路3 段141 巷則變為綠燈41秒、繼而轉換為黃
      燈3 秒、再轉換為紅燈2 秒一情，有卷附公路總局彰化工
      務段所提供之該路口時相、時制表足按（見本院卷第85頁
      ）。兩相對照下，車禍一發生，告訴人行車方向（即金馬
      路）既為黃燈，則時間往前推移，告訴人行經該路口時之
      號誌顯然為該162 秒之綠燈或5 秒之黃燈（由綠燈轉黃燈
      ），不可能為紅燈；而被告行車方向（即金馬路3 段141
      巷）於車禍一發生即為紅燈，當時金馬路為5 秒之黃燈，
      則當時金馬路3 段141 巷之號誌當為169 秒之紅燈，時間
      同樣往前推移，被告行經該路口時之號誌應仍在該169 秒
      之紅燈下，故而，本案係被告闖紅燈之情節應堪認定，被
      告辯稱係告訴人闖紅燈云云，殊不足取。
（七）被告丙○○係騎乘機車由西往東方向欲穿越金馬路，已如
      前認定，而本件車禍地點係在金馬路東側，有前揭現場圖
      足憑，亦即被告丙○○之機車已進入路口橫越金馬路西側
      車道（即告訴人行車方向之對向車道）後行至告訴人行車
      方向之車道；再依上開第（三）、（四）點所述，二車應
      係告訴人之車牌號碼MQ7-701 號重型機車車頭撞擊被告之
      車牌號碼TPI- 173號輕型機車右側之前輪至腳踏板之間，
      且告訴人之機車因衝力過大，導致撞擊後車尾翹升、機車
      倒地與原來行向相反，則依上開諸情，顯見告訴人當時車
      速不慢、且未注意雖違規闖紅燈然已橫越數車道前來、由
      被告騎乘之輕型機車，以致避煞不及而發生碰撞，是告訴
      人有未注意車前狀況及隨時採取必要之安全措施、減速慢
      行小心通過路口之過失，惟此仍無解於被告過失罪責之成
      立，附此敘明。
三、按汽車行駛時，駕駛人應注意車前狀況，並隨時採取必要之
    安全措施；又汽車行駛至交岔路口，其行進、轉彎，應遵守
    燈光號誌或交通警察之指示，道路交通安全規則第94條第3
    項、第102 條第1 項第1 款分別定有明文。此為一般駕駛人
    應注意並能注意之事項，本件被告既領有合格之駕照（有道
    路交通事故調查報告表（二）載明可考），騎乘機車外出行
    駛於一般道路，即應遵守此一規則。參以事故發生當時天候
    晴天、日間有自然光線、路面乾燥、無缺陷、無障礙物、視
    距良好，有上開道路交通事故調查報告表（一）及車禍現場
    照片在卷可查，依當時之情形顯無不能注意之情事，被告竟
    於通過前揭交岔路口時，疏未注意而貿然闖越紅燈、亦未隨
    時採取必要之安全措施，以避免發生碰撞之危險，適有告訴
    人騎乘機車欲進入前揭交岔路口，亦疏未注意車前狀況，並
    隨時採取必要之安全措施、減速慢行小心通過，由於雙方均
    有上開疏失，致二車車行至上開交岔路時均避煞不及而肇事
    ，被告顯有過失至明。
四、告訴人甲○○因本件車禍受有頭部外傷、頭皮挫傷、眩暈、
    背及軀幹挫傷、肩部挫傷等傷害，有財團法人彰化基督教醫
    院診斷書2 紙在卷，則被告之過失犯行與告訴人之受傷間，
    顯有相當因果關係。
五、綜上所述，本案事證明確，被告過失傷害犯行至堪認定，應
    依法論科。
、論罪科刑：
一、查我國刑法於94年2 月2 日修正公布，95年7 月1 日施行（
    下稱新法；修正前刑法下稱舊法）後，依最高法院95年度第
    8 次刑事庭會議決議之決議內容，與本案有關之新舊法適用
    原則摘要如下：
（一）新法第2 條第1 項之規定，係規範行為後法律變更所生新
      舊法律比較適用之準據法，於新法施行後，應適用新法第
      2條第1項之規定，為「從舊從輕」之比較。
（二）基於罪刑法定原則及法律不溯及既往原則，行為之處罰，
      以行為時之法律有明文規定者為限，必行為時與行為後之
      法律均有處罰之規定，始有新法第2條第1項之適用。
（三）比較時應就罪刑有關之共犯、未遂犯、想像競合犯、牽連
      犯、連續犯、結合犯，以及累犯加重、自首減輕暨其他法
      定加減原因（如身分加減）與加減例等一切情形，綜其全
      部罪刑之結果而為比較。
（四）新法第33條第5 款規定罰金刑為新臺幣1000元以上，以百
      元計算之，新法施行後，應依新法第2 條第1 項之規定，
      適用最有利於行為人之法律。
（五）易科罰金之折算標準，新法施行後，應依新法第2 條第1
      項之規定，適用最有利於行為人之法律。
二、核被告丙○○所為，係犯刑法第284 條第1 項前段之過失傷
    害罪。又本件被告丙○○行為後，刑法關於罰金刑及易科罰
    金等規定均有修正，依前揭最高法院95年度第8 次刑事庭會
    議決議內容，應綜其全部罪刑之結果而為比較後，始得判斷
    應適用新法或舊法，經本院為如附表所示之比較後，認被告
    所為依刑法第2 條第1 項前段，就以下罰金刑及易科罰金等
    適用，應依舊法。
三、爰審酌被告曾於72年間，因過失致死案件，經法院判處有期
    徒刑4 月，有臺灣高等法院被告前案紀錄表可查，又今車禍
    肇事，主要過失即在於被告闖越紅燈，可歸責性高，惟告訴
    人與有過失，且被告及告訴人均受有傷害（有二人之診斷書
    附卷可查），被告更因本件車禍住院29日後出院，然仍持續
    有意識混亂不清及下肢疼痛無力現象，難以正常從事工作，
    此情有財團法人彰化基督教醫院95年7 月6 日診斷書在卷為
    憑（見同上他字卷第43頁），顯見本件車禍造成雙方傷害之
    程度不輕，影響甚深，被告尤甚。又被告到庭態度尚屬良好
    ，然肇事後至今雙方尚未能達成和解賠償損害等一切情狀，
    量處如主文所示之刑，並諭知易科罰金之折算標準。公訴人
    雖求處有期徒刑5 月，惟本院斟酌上情，認稍嫌過重，乃判
    決如主文之刑度。
四、又被告之犯罪時間在96年4 月24日以前，所犯為刑法第284
    條第1 項之過失傷害罪，悉合於減刑條件，應依中華民國九
    十六年罪犯減刑條例第2 條第1 項第3 款、第9 條之規定，
    減其宣告刑二分之一，並諭知易科罰金之折算標準。
肆、適用法條依據：
一、刑事訴訟法第299 條第1 項前段。
二、刑法第2 條第1 項前段、第284 條第1 項前段、（修正前）
    第41條第1 項前段。
三、罰金罰鍰提高標準條例第1條前段、（修正刪除前）第2條。
四、中華民國九十六年罪犯減刑條例第2條第1項第3款、第7條、
    第9條，判決如主文。
本案經檢察官吳曉婷到庭執行職務。
中    華    民    國    97    年    1     月    8     日
                  交通法庭    審判長法  官  周淡怡
                                    法  官  周莉菁
                                    法  官  吳永梁
以上正本證明與原本無異。
如不服本判決，應於判決送達後10日內，向本院提出上訴書狀「
切勿逕送上級法院」，上訴書狀應「敘述具體上訴理由」，並按
他造當事人之人數附具繕本，上訴於臺灣高等法院臺中分院。
告訴人或被害人對於判決如有不服具備理由請求檢察官上訴者，
其上訴期間之計算係以檢察官收受判決正本之日期為準。
中    華    民    國    97    年    1     月    8     日
                                    書記官  劉玫金
附錄論罪科刑法條全文：
中華民國刑法第284條
（過失傷害罪）
因過失傷害人者，處6 月以下有期徒刑、拘役或5 百元以下罰金
，致重傷者，處1 年以下有期徒刑、拘役或5 百元以下罰金。
從事業務之人，因業務上之過失傷害人者，處1 年以下有期徒刑
、拘役或1 千元以下罰金，致重傷者，處3 年以下有期徒刑、拘
役或2 千元以下罰金。
附  表  ：
┌──┬─────┬─────────────────────────┐
│編號│修正事項  │  以各別修正事項討論新、舊法之比較適用            │
├──┼─────┼─────────────────────────┤
│ 一 │易科罰金部│刑法第41條第1 項前段關於得易科罰金之規定，修正前係│
│    │分        │以「因身體、教育、職業、家庭之關係或其他正當事由，│
│    │          │執行顯有困難」為其要件，新法則刪除此要件，修正理由│
│    │          │說明上述規定限制過嚴，欠缺彈性，與易科罰金制度旨在│
│    │          │救濟短期自由刑流弊之旨趣不符，且刪除該要件後使檢察│
│    │          │官得視具體個案審酌宜否易科罰金，更符告易科罰金制度│
│    │          │之意旨。另修正前刑法第41條第1 項前段配合罰金罰鍰提│
│    │          │高標準條例第2 條（現已刪除）之規定，係以「銀元三百│
│    │          │元即新臺幣九百元折算一日」為易科罰金之折算標準，至│
│    │          │修正後之刑法第41條第1 項乃係以「新臺幣一千元、二千│
│    │          │元或三千元折算一日」為易科罰金之折算標準。而觀諸歷│
│    │          │年來之實務運作情形，在法院宣告易科罰金折算標準之案│
│    │          │件，檢察官執行時乃以准予易科罰金為原則，不准易科罰│
│    │          │金為例外，是以比較修法前後之規定，應認修正後刑法第│
│    │          │41 條 第1 項前段提高易科罰金之折算標準之適用，對於│
│    │          │行為人而言較為不利，依刑法第2 條第1 項前段之規定，│
│    │          │乃應適用舊法之規定。                              │
├──┼─────┼─────────────────────────┤
│ 二 │主刑罰金刑│刑法第33條第5 款有關罰金刑部分，在新法部分係規定為│
│    │部分      │「罰金：新臺幣一千元以上，以百元計算之」。而舊法時│
│    │          │則係規定為「罰金：一元（銀元）以上」。經比較修法前│
│    │          │後之規定，應認修正前刑法第33條第5 款之規定，對行為│
│    │          │人有利。                                          │
├──┴─────┴─────────────────────────┤
│總結：本案經綜合前開結果，再參酌以法律不得割裂適用之原則，認仍應適用│
│      舊法之規定。                                                  │
└──────────────────────────────────┘


司法院資訊處製作；財團法人民間司法改革基金會備份。
